【裁判字號】    89,重上,448
【裁判日期】    900508
【裁判案由】    侵權行為損害賠償
【裁判全文】
台灣高等法院民事判決        八十九年度重上字第四四八號
      上  訴  人  龍昶企業股份有限公司
      法定代理人  郭綿滄
      訴訟代理人  李健國
      被 上訴 人  丙○○
                  甲○○
                  乙○○
右當事人間侵權行為損害賠償事件，上訴人對於中華民國八十九年八月十五日臺灣板
橋地方法院八十八年度重訴字第四一五號第一審判決提起上訴，本院判決如左：
    主    文
上訴駁回。
第二審訴訟費用由上訴人負擔。
    事    實
甲、上訴人方面：
一、聲明：
  (一)原判決廢棄。
  (二)被上訴人丙○○、甲○○、乙○○應共同給付上訴人新台幣（下同）五十萬元，
    及自附帶民事起訴狀繕本送達翌日起至清償日止，按週年利率百分之五計算之利
    息。
  (三)被上訴人甲○○應給付上訴人五十萬零一元，及自附帶民事起訴狀繕本送達翌日
    起至清償日止，按週年利率百分之五計算之利息。
  (四)願供擔保請准宣告假執行。
二、陳述：除與原判決記載相同者外，補稱略以：
  (一)消滅時效會因請求權內容不同而有差別，如請求權係以他人積極行為為其內容，
    消滅時效之期間即應自其請求權可得行使時起算，若請求權係以他人消極之不作
    為為其內容，則消滅時效之期間應自為行為時起算。
  (二)民法第一百九十七條第一項前段所稱之知有損害，並非以請求權人主觀、單純之
    知悉為已足，尚須連同損害之事實及被告賠償責任之原因、事實一併知之，方為
    恰當。
  (三)八十二年四月十九日前專利案警訊時，上訴人雖因惟被上訴人等之自承，知悉扣
    案之一六０四－Ｓ機器內之電腦程式業經甲○○申請著作權在案，卻不能為本件
    知有損害之短時效可從斯時起算，蓋至上訴人於八十二年五月二十六日提起確認
    著作權存在訴訟期間，上訴人確實不知被上訴人甲○○有無侵權事實。
  (四)本件刑事部分之判決所載之犯罪事實，固然論及被上訴人等於八十二年間起向樹
    佳有限公司（下稱樹佳公司）報價出售侵害上訴人系爭著作權之機器之行為，惟
    遍尋該訴訟卷宗從未見八十七年六月二十六日之前，被上訴人有向樹佳公司報價
    ，或被上訴人主張其有此項販賣行為之任何資料，原判決遽認上訴人於八十一年
    或八十三年間，即已知悉被上訴人有販賣一六０四－Ｓ機器予樹佳公司之侵權行
    為，自有違誤。而此販賣行為係一獨立之犯行，本件知有損害之時效，自應以上
    訴人於八十七年六月二十六日發現被上訴人售予樹佳公司一六０四－Ｓ機器時起
    算。
乙、被上訴人方面：
一、聲明：
  (一)上訴駁回。
  (二)如受不利判決，願供擔保請准宣告免為假執行。
二、陳述：除與原判決記載相同者外，補稱略以：
  (一)上訴人所指訴之事實於八十四年八月四日對被上訴人提出刑事告訴，則上訴人於
    提起告訴之時即已知本件侵權行為之事實，又於八十五年二月一日以板橋七支局
    第一０六號存證信函警告被上訴人，則上訴人於八十五年二月一日亦即明知受侵
    權之損害及賠償義務人，上訴人竟於八十八年四月十四日始提起本件訴訟，顯已
    逾二年之消滅時效。
  (二)被上訴人主張並無上訴人所指之侵權行為，按電腦程式係令一串之指令之組合來
    驅使電腦達到一定之功能，若非一串指令之組合無法令電腦產生一定之作用或功
    能，應均非著作權所保護之電腦程式著作權，亦即欠缺被保護之要件，上訴人所
    主張享有著作權之電腦程式，曾經「財團法人中華工商研究所」予以鑑定結果認
    為該電腦程式，共產生四十三個語法錯誤，表示該程式無法執行，此有被上訴人
    在刑事案件所提出鑑定報告可稽，足認被上訴人並無侵害上訴人之著作權至明。
    理    由
一、上訴人起訴主張：被上訴人甲○○、丙○○、乙○○明知伊為原判決附表一、二
    所示之多點式點焊機微電腦控制程式之著作權人，且伊於八十一年間，業將前開
    多點式點焊機微電腦控制器改良電腦程式著作及相關電路圖，向經濟部中央標準
    局申請並取得新型七五六一六號專利，並將就上開電腦程式及相關電路圖等製成
    微電腦多點式點焊機公開上市銷售。詎甲○○等三人明知未經伊同意，不得擅自
    為重製等侵害伊著作權之行為，竟共同意圖銷售，先於八十年十二月三日，由被
    上訴人甲○○重製上開屬伊所享有著作權之電腦程式著作及抄襲自上開兩項著作
    內容之電腦程式，逕行持向內政部申請登記著作權，使該管公務員將此不實事項
    登載於所掌內政部核准著作權註冊簿之公文書上，並發給著作權執照多點式點悍
    機微電腦控制程各一紙（執照號碼分別為一０七六四七、一０七六四八、一七九
    五四號）。繼於八十一年間，在威俐企業有限公司（下稱威俐公司），將前開向
    內政部申請著作權登記而屬伊所享有著作權之電腦程式著作及相關ＳＲＣ觸發電
    路圖（即伊公司專利案第十五、十六之電路圖），委由不知情之廠商製成ＰＣ板
    ，並組裝製成「ＰＵＬＳＥ一六０四─Ｓ」「一００四Ｍ」多點式點焊控制系統
    主控制器多部，復印製廣告目錄二千餘份，報價單及空白買賣契約書等多份，自
    八十二年間起，向晹盛工業股份有限公司（下稱晹盛公司）、南吉交通工業股份
    有限公司（下稱南吉公司）、樹佳公司等報價，而先後以每部數十萬元不等之低
    價販售予暘盛公司及樹佳公司等以牟取不法利益，造成伊重大之營業損失，爰依
    侵權行為之法律關係，請求被上訴人甲○○賠償上訴人六百萬元，被上訴人甲○
    ○應與被上訴人丙○○、乙○○應賠償上訴人一億三千萬元，及均自附帶民事起
    訴狀繕本送達之翌日起至清償日止，按週年利率百分之五計算之利息（原審為上
    訴人敗訴之判決，上訴人上訴後於本院減縮聲明請求(一)被上訴人丙○○、甲○○
    、乙○○應共同給付上訴人五十萬元(二)被上訴人甲○○應給付上訴人五十萬零一
    元，及均自附帶民事起訴狀繕本送達翌日起至清償日止，按週年利率百分之五計
    算之利息）。
二、被上訴人則以：上訴人於八十四年八月四日即對伊等提出刑事告訴，上訴人應於
    此時已知本件侵權行為事實，又於八十五年二月一日發函予伊等，警告伊等不得
    侵害其著作權，是上訴人至遲於斯時即明知受侵權之損害及賠償義務人，惟其於
    八十八年四月十四日始向原法院提出本件侵權行為損害賠償之訴，已逾二年之請
    求權時效；且本件侵權行為損害賠償事件相關之刑事違反著作權法案，上訴人曾
    提起確認著作權歸屬上訴人之如原判決附表一、二所示之電腦程式，而原法院民
    事庭就系爭三件著作權確認訴訟中，核定其價額為五十萬元，上訴人曾委請訴外
    人汎偉有限公司針對微電腦多點式點焊機之電腦程式及相關電路圖著作權報價只
    有二十三萬元，故請求酌情縮減前開著作權之價額接近市價；另上訴人認伊等侵
    害前開確認著作權存在之訴中，為系爭十四張電路圖中之二張，故其價額僅占系
    爭電路圖著作權十四分之二，其餘部分自應剔除等語，資為抗辯。
三、上訴人主張：被上訴人甲○○於八十年十二月三日，重製如原判決附表一、二所
    示屬伊所享有著作權之電腦程式著作及抄襲自上開兩項著作內容之電腦程式，逕
    行持向內政部申請登記著作權，使該管公務員將此不實事項登載於所掌內政部核
    准著作權註冊簿之公文書上，並發給著作權執照多點式點悍機微電腦控制程各一
    紙（執照號碼分別為一０七六四七、一０七六四八、一七九五四號），嗣於八十
    一年間，被上訴人等在威俐公司，將前開向內政部申請著作權登記而屬伊所享有
    著作權之電腦程式著作及相關ＳＲＣ觸發電路圖（即伊公司專利案第十五、十六
    之電路圖），委由不知情之廠商製成ＰＣ板，並組裝製成「ＰＵＬＳＥ一六０四
    ─Ｓ」「一００四Ｍ」多點式點焊控制系統主控制器多部，復印製廣告目錄二千
    餘份，報價單及空白買賣契約書等多份，自八十二年間起，向暘盛公司、南吉公
    司、樹佳公司等報價，而先後以每部數十萬元不等之低價販售予暘盛公司及樹佳
    公司等以牟取不法利益，造成伊重大之營業損失之事實，業據提出最高法院八十
    六年度台上字第三０五一號民事判決、本院八十四年度上更一字第三六四號民事
    判決、內政部台八十六內著字第八六一五九九一號函、內政部核准著作權登記簿
    ，關於一０七六四七、一０七六四八號著作權部分、維崙公司使用上訴人微電腦
    多點式點焊機時，所顯示焊接條件指符號之畫面資料、上訴人聲請本件刑事第一
    審再開辯論之書狀（含彩色照片）、八十三年四月二十七日威俐公司開與暘盛公
    司第一期貨款之統一發票、台北縣稅捐稽徵處八十二年十一月二十七日北縣聯字
    第一九一六八號函、原法院八十三年度自字第一號刑事判決、本院八十三年度上
    訴字第四三九七號刑事判決、中央標準局八十四年三月二日專（判）字０四０
    二０字第一一０００五六號鑑定函、八十六年五月二十七日台專（判）字第０
    四０二０第一二０三七四號補充鑑定函、中央標準局公開發行之專利侵害鑑定基
    準、台大慶齡工業研究中心鑑定報告、內政部著作權登記簿（關於一七五九四號
    著作權部分）、被上訴人乙○○八十二年五月五日致上訴人存證信函、八十八年
    十一月十五日上訴人庭呈本院之上訴理由(二)狀、本院八十八年度上訴字第二九四
    八號本件刑事判決、上訴人公司自七十五年度至八十六年度營利所得稅結算申報
    書、上訴人八十九年二月十六日提呈本院之聲請駁回上訴狀及被上訴答辯狀等件
    影本為證，堪信為真實。
四、上訴人又主張：販賣行為係一獨立之犯行，本件知有損害之時效，自應以伊於八
    十七年六月二十六日發現被上訴人售予樹佳公司一六０四－Ｓ機器時起算等語。
    被上訴人則抗辯：上訴人所指訴之事實於八十四年八月四日對伊等提出刑事告訴
    ，則上訴人於提起告訴之時即已知本件侵權行為之事實，又於八十五年二月一日
    以板橋七支局第一０六號存證信函警告伊等，則上訴人於八十五年二月一日亦即
    明知受侵權之損害及賠償義務人，上訴人竟於八十八年四月十四日始提起本件訴
    訟，顯已逾二年之消滅時效。經查：
  (一)按「因侵權行為所生之損害賠償請求權，自請求權人知有損害及賠償義務人時起
    ，二年間不行使而消滅。」，民法第一百九十七條第一項定有明文。復按「關於
    侵權行為損害賠償請求權之消滅時效，應以請求權人實際知悉損害及賠償義務人
    時起算，非以知悉賠償義務人因侵權行為所構成之犯罪行為經檢察官起訴，或法
    院判決有罪為準」（最高法院七十二年台上第七三八號判例參照）。
  (二)上訴人前曾於八十二年五月二十六日向原法院三重簡易庭對被上訴人甲○○起訴
    ，請求確認上訴人就如原判決附表一、二所示之著作權存在，業據被上訴人提出
    原法院八十二年度重簡第四九○號裁定附卷可稽（見原審卷二第一四九頁），復
    為上訴人所自承（見原審卷二第八一頁），可知上訴人於八十二年五月二十六日
    提起上開確認之訴時，即已知被上訴人甲○○有以重製之方式侵害其系爭著作權
    ，並持向內政部申請登記著作權等侵權行為，上訴人至八十八年四月十四日始提
    起本件侵權行為損害賠償之訴，對被上訴人甲○○，顯已逾二年之消滅時效。
  (三)上訴人於八十四年八月二日以「被上訴人三人自八十一年間起，未經上訴人同意
    ，將上訴人享有著作權之如附表一、二所示之電腦程式及相關ＳＲＣ觸發電路圖
    （即上訴人公司專利案第十五、十六之電路圖），委由不知情之廠商製成ＰＣ板
    ，並組裝製成『ＰＵＬＳＥ一六０四－Ｓ』、『一００四Ｍ』多點式點焊控制系
    統主控制器多部，復印製廣告目錄二千餘份，報價單及空白買賣契約書等多份，
    自八十二年間起，出售樣機予訴外人暘盛公司二台、樹佳公司一台」，具狀向台
    灣板橋地方法院檢察署對被上訴人三人提出刑事告訴，經該署於同年月四日分偵
    字案調查，上訴人於檢察官偵查中之八十六年十月七日則改向原法院刑事庭提起
    自訴之事實，有台灣板橋地方法院檢察署八十四年度偵字第一三五二號偵查卷影
    本，及原法院八十六年度自字第四一六號刑事卷影本可稽，而上訴人於偵查中亦
    陳稱：「告被告（即被上訴人三人）使用我多點式點焊機製造及販賣，曾有告他
    們專利提起自訴」（見同前偵查卷影本第四九頁），足見上訴人於八十四年八月
    二日提出告訴時，即知被上訴人等有重製其多點式點焊機及販賣之事實，且上訴
    人亦曾於八十五年二月一日以板橋七支局第一０六號存證信函警告威俐公司謂：
    「該公司及被上訴人甲○○有重製其多點式點焊機及販賣之事實，于收受存證信
    函十日內，自動將出售之樣品回收及自動塗銷非法登記註冊之著作權」（見原審
    卷二第一五二至一五六頁），則上訴人於八十五年二月一日亦即明知受侵權之損
    害及賠償義務人，上訴人至八十八年四月十四日始提起本件訴訟，顯已逾二年之
    消滅時效。
  (四)上訴人復主張：上開確認著作權存在訴訟於八十六年十月二日始經最高法院以裁
    定駁回被上訴人甲○○之上訴而告確定，故本件侵權行為損害賠償請求權時效應
    自斯時起算云云。惟按確認訴訟係經由法院之判決，確認上訴人請求之法律關係
    存在或不存在，並非經由法院之判決，創設一個新的權利或法律關係。上訴人之
    系爭著作權，於其著作完成時即依法享有，並非於上開確認之訴獲勝訴確定時始
    有著作權，而被上訴人三人於八十二年間重製上訴人享有著作權之如原判決附表
    一、二所示之電腦程式於樣機上，出售予暘盛公司時，上訴人之系爭著作權已受
    侵害，亦非於上開確認之訴判決確定時，始受侵害，因此上訴人主張本件侵權行
    為損害賠償請求權之時效，應自上該確認之訴判決確定時起算，自屬無據。
  (五)上訴人再主張：伊於八十七年六月二十六日，始於樹佳公司發現被上訴人等三人
    前出售予該公司之另台侵害伊系爭著作權一○○四Ｍ型之機器，故本件請求權時
    效，應自八十七年六月二十六日起算云云。被上訴人則抗辯：八十七年六月二十
    六日經上訴人於樹佳公司發現之上開一○○四Ｍ型之機器，是伊等在八十三年間
    售予樹佳公司。經查，威俐公司係於八十一年至八十三年四月間，出售多點式點
    焊機予暘盛公司、南吉公司，有報價單、統一發票、及暘盛公司負責人林志輝之
    信函附卷可考（見原法院八十六年度自字第四一六號刑事卷影本卷二第三○、三
    一頁、卷三第一八至二二頁），而上訴人於八十七年六月二十六日在樹佳公司發
    現上開一○○四Ｍ型之機器後，向原法院刑事庭具狀聲請再開辯論時亦陳稱：「
    據樹佳公司總經理廖錫福稱：『置放於該公司生產線上之微電腦多點式點焊機，
    乃該公司前廠長黃先生於多年前向威俐公司購買』」（見審卷一第一一○頁），
    且證人即樹佳公司總經理廖錫福亦於原法院刑事庭證稱：「不知道機器何時購買
    ，這是以前黃廠長買的，他離職了」（見原法院八十六年度自字第四一六號刑事
    卷影本卷三第一五三頁），綜合證人廖錫福之證詞及前開報價單、統一發票等資
    料，被上訴人所稱其等係在八十三年間出售機器予樹佳公司，尚堪採信。上訴人
    又未舉證證明威俐公司係於八十七年六月間，重製及出售多點式點焊機予樹佳公
    司，則上訴人於八十七年六月二十六日發現該台機器，證明被上訴人有販售之行
    為，此不過作為補強上訴人向法院自訴被上訴人三人於八十一年至八十三年間，
    即已將侵害其系爭著作權之機器販售予樹佳公司之另一證據而已，被上訴人等之
    侵權行為，於其等出售該機器時，即已完成，上訴人對被上訴人三人提起刑事告
    訴時，既已知悉其等有重製及販售之行為，此並為其告訴被上訴人等之犯罪事實
    ，則本件侵權行為損害賠償請求權之消滅時效，並不因其後發現侵權行為之新證
    據，即得延後起算。是上訴人主張本件請求權時效，應自八十七年六月二十七日
    發現上開被上訴人售予樹佳公司之一○○四Ｍ型之機器時起算，亦乏依據，而不
    足採。
五、綜上所述，本件損害賠償請求權已罹於時效而消滅。從而，上訴人本於民法第一
    百八十四條、一百八十五條侵權行為之法律關係，請求被上訴人甲○○給付五十
    萬零一元，被上訴人乙○○、丙○○、甲○○共同給付五十萬元，及均自附帶民
    事起訴狀繕本送達之翌日起至清償日止，按週年利率百分之五計算之利息，均為
    無理由。其假執行之聲請亦失所依附，均應予以駁回。原審為上訴人敗訴之判決
    ，及駁回其假執行之聲請，核無不合。上訴意旨指摘原判決不當，求予廢棄改判
    ，為無理由，應予駁回。
六、本件事證已臻明確，兩造其餘攻擊防禦方法及舉證，經審酌後並不影響判決結果
    ，爰不一一論述。
據上論結，本件上訴為無理由，爰判決如主文。
中      華      民      國    九十    年      五        月      八      日
                                      民事第十庭
                                          審判長法  官  林  敬  修
                                                法  官  劉  勝  吉
                                                法  官  黃  騰  耀
右正本係照原本作成。
如不服本判決，應於收受送達後二十日內向本院提出上訴書狀，其未表明上訴理由者
，應於提出上訴後二十日內向本院補提理由書狀（均須按他造當事人之人數附繕本）
上訴時應提出委任律師或具有律師資格之人之委任狀；委任有律師資格者，另應附具
律師及格證書及釋明委任人與受任人有民事訴訟法第四百六十六條之一第一項但書或
第二項（詳附註）所定關係之釋明文書影本。
中      華      民      國    九十    年      五        月      九      日
                                                書記官  楊  麗  雪
附註：
民事訴訟法第四百六十六條之一（第一項、第二項）：
對於第二審判決上訴，上訴人應委任律師為訴訟代理人。但上訴人或其法定代理人具
有律師資格者，不在此限。
上訴人之配偶、三親等內之血親、二親等內之姻親，或上訴人為法人、中央或地方機
關時，其所屬專任人員具有律師資格並經法院認為適當者，亦得為第三審訴訟代理人
。
中      華      民      國    九十      年      四      月    二十六    日
~B        書記官  楊麗雪


司法院資訊處製作；財團法人民間司法改革基金會備份。
